ACORDAO-COMPLETO-2542659

ACÓRDÃO 4808/2022 ATA 29/2022 - PRIMEIRA CÂMARA

VISTOS, relatados e discutidos estes autos de representação autuada a partir de documentos encaminhados pelo Tribunal de Contas do Estado da Paraíba (TCE/PB) , em cumprimento ao Acórdão AC2-TC-02140/20, por meio do qual se determinou a remessa dos autos do processo TC 13951/18, referente à análise da Dispensa de Licitação 04/2018 e do respectivo Contrato 20/2019, conduzidos pela Secretaria de Estado do Desenvolvimento Humano do Estado da Paraíba - SEDH/PB, para a implementação de tecnologias sociais em cisternas de placas de 16 mil litros e cisternas escolares de 52 mil litros,
ACORDAM os Ministros do Tribunal de Contas da União, reunidos em sessão da 1ª Câmara, ante as razões expostas pelo Relator, em:
9.1. não conhecer da presente representação, por não atender aos requisitos de admissibilidade previstos nos arts. 235 e 237, parágrafo único, do RI/TCU;
9.2. dar ciência desta deliberação ao representante, ao Ministério da Cidadania e à Secretaria Geral de Controle Externo (Segecex) ;
9.3. arquivar o presente processo, com base nos arts. 235, parágrafo único, e 169, inciso III, do RI/TCU.

Representação autuada a partir de documentos encaminhados pelo Tribunal de Contas do Estado da Paraíba (TCE/PB), em cumprimento ao Acórdão AC2-TC-02140/20, por meio do qual se determinou a remessa dos autos do processo TC 13951/18,conduzidos pela Secretaria de Estado do Desenvolvimento Humano do Estado da Paraíba  SEDH/PB, para a implementação de tecnologias sociais em cisternas de placas de 16 mil litros e cisternas escolares de 52 mil litros

Primeira Câmara

Ministério da Cidadania.

3. Representante: Tribunal de Contas do Estado da Paraíba.

13.1. Ministros presentes: Walton Alencar Rodrigues (Presidente) e Benjamin Zymler.
13.2. Ministro-Substituto convocado: Marcos Bemquerer Costa.
13.3. Ministros-Substitutos presentes: Augusto Sherman Cavalcanti (Relator) e Weder de Oliveira.

AUGUSTO SHERMAN

Adoto, como relatório, a instrução elaborada no âmbito da Secretaria de Controle Externo da Previdência, do Trabalho e da Assistência Social (SecexPrevidência) , que contou com a anuência do dirigente da unidade técnica (peças 9-11) :
"I   - INTRODUÇÃO
Trata-se de representação do Tribunal de Contas do Estado da Paraíba, em cumprimento ao Acórdão AC2-TC-02140/20, por meio da qual se determinou a remessa dos autos do processo TC 13951/18, referentes à Dispensa de Licitação 04/2018 e ao respectivo contrato de 20/2019, realizados pela Secretaria de Estado do Desenvolvimento Humano do Estado da Paraíba - SEDH/PB.
 Anexos ao Ofício 0011/2021-SEC.2ª, de 25/1/2021 (peça 1, p. 1) , estão cópias dos autos do TC 13951/18, contendo relatório, voto e o Acórdão AC2 TC 02140/2020, que cuidaram da "Dispensa de Licitação nº 04/2018 e do decursivo contrato, de nº 20/2019, procedidos pela Secretaria de Estado do Desenvolvimento Humano - SEDH" (peça 2) .
Ao discorrer acerca da instrução proferida pela unidade técnica daquele Tribunal, o colegiado, seguindo o encaminhamento proposto, o qual se posicionou pelo prejuízo da análise em virtude da ausência da Chamada Pública, proferiu o Acórdão AC2 TC 02140/2020, nos seguintes termos, peça 2, p. 2:
Vistos, relatados e discutidos os autos do Processo TC 13951/18, que trata da Dispensa de Licitação nº 04/2018 e do decursivo contrato, de nº 20/2019, procedidos pela Secretaria de Estado do Desenvolvimento Humano - SEDH, de responsabilidade da ex-secretária Gilvaneide Nunes da Silva, objetivando a implementação das tecnologias sociais em cisternas de placas de 16 mil litros e cisternas escolares de 52 mil litros, ACORDAM os Conselheiros da 2ª CÂMARA DO TRIBUNAL DE CONTAS DO ESTADO DA PARAÍBA, por unanimidade, na sessão realizada nesta data, em: 
DETERMINAR o encaminhamento das peças do presente processo à Secretaria do Tribunal de Contas da União na Paraíba, para as providências de sua alçada, vez que os recursos destinados à Dispensa ora em análise foram oriundos do Convênio n° 10/2017, celebrado entre a União, por intermédio do Ministério do Desenvolvimento Social, e a Secretaria de Estado do Desenvolvimento Humano da Paraíba, em conformidade com o Programa Segurança Alimentar e Nutricional (fls. 158/176) ; e 
DETERMINAR o arquivamento do processo
Considerando o inteiro teor dos elementos apresentados pelo TCE/PB, procede-se a análise dos fatos que se apresentam e o conjunto normativo que se aplica.
II - EXAME DE ADMISSIBILIDADE
Inicialmente, deve-se registrar que a representação preenche os requisitos de admissibilidade constantes no art. 235 do Regimento Interno do TCU, haja vista a matéria ser de competência do Tribunal, referir-se a responsável sujeito a sua jurisdição, estar redigida em linguagem clara e objetiva, conter nome legível, qualificação e endereço do representante, bem como encontrar-se acompanhada do indício concernente à irregularidade ou ilegalidade.
Além disso, o TCE/PB possui legitimidade para representar ao Tribunal, consoante disposto no inciso IV do art. 237 do RITCU. 
Ainda, conforme dispõe o art. 103, § 1º, in fine, da Resolução - TCU 259/2014, verifica-se a existência do interesse público no trato da suposta irregularidade/ilegalidade, pois a notícia em que se fundamenta os fatos esposados poderia, em tese, causar prejuízo ao erário, na medida em que constatada infringência do art. 13 da Lei 12.873/13.
Dessa forma, a representação poderá ser apurada, para fins de comprovar a sua procedência, nos termos do art. 234, § 2º, segunda parte, do Regimento Interno do TCU, aplicável às representações de acordo com o parágrafo único do art. 237 do mesmo RI/TCU.
EXAME TÉCNICO
A representação dá a conhecer que a Segunda Câmara do Tribunal de Contas do Estado da Paraíba, ao apreciar a Dispensa de Licitação 04/2018 e o respectivo contrato 20/2019, realizados pela Secretaria de Estado de Desenvolvimento Social Humano - SEDH, firmou pelo prejuízo da análise em razão da carência documental, representada, no caso, pelo instrumento da Chamada Pública.
De início, destaca-se que a Dispensa de Licitação 04/2018 e o respectivo contrato20/2019 referem-se à implementação das tecnologias sociais em cisternas de placas de 16 mil litros e cisternas escolares de 52 mil litros, operacionalizado no Programa Nacional de Apoio à Captação de Água de Chuva e Outras Tecnologias Sociais de Acesso à Água - Programa Cisternas.
Tendo por norte o marco legal do programa em questão, a Lei 12.873, de 24/10/2013, observa-se, nos termos de seu art. 13, o dever da realização de chamada pública daqueles previamente credenciados pelo ente ministerial para a execução do objeto.
O Ministério da Cidadania, por meio de Nota Técnica 10/21, no qual tratou "de subsídios a serem encaminhados à Assessoria Especial de Controle Interno/MC, relavas ao Edital de Chamada Pública nº 001/2018, no âmbito do Convênio n.° 010/2017, celebrado entre o Ministério da Cidadania e a Secretaria de Estado do Desenvolvimento Humano da Paraíba (SEDH/PB) ", menciona o Edital de Chamada Pública 001/2018 - SEDH/PB, peça 7, p. 8.
 À peça 8, está o Aviso de Chamada Pública 001/2018, publicado o DOU em 28/3/2018, a partir do qual se tornou pública a seleção de entidades privadas sem fins lucrativos para prestação de serviços à Secretaria de Estado do Desenvolvimento Humano do Estado da Paraíba relativos à implementação das tecnologias sociais cisternas de placas de 16 mil litros e cisternas escolares de 52 mil litros, de acordo com o modelo proposto na Instrução Operacional SESAN 2, de 8/8/2017 e Instrução Operacional SESAN 5, de 8/8/2017.
Nesse sentido, uma vez constante, dos presentes autos, a causa entendida por prejudicial ao firmamento da análise a ser proferida pelo órgão representante, qual seja, o Aviso de Chamada Pública 001/2018, verifica-se superado o motivo da impossibilidade de estabelecimento do juízo de mérito da Dispensa de Licitação 04/2018 e do respectivo contrato 20/2019.
Também, observando presente o requisito documental constante do art. 13 da Lei 12.873/13, firma-se pela improcedência da razão consignada na peça vestibular, já que suprida a carência alegada pelo TCE/PB para a remessa dos presentes autos a esta Corte.
CONCLUSÃO 
Considerando que a irregularidade motivadora da representação, qual seja, a ausência do Aviso de Chamada Pública 001/2018, encontra-se à peça 8 dos presentes autos, verifica-se não apenas satisfeito o art. 13 da Lei 13.873/13, como suprido o prejuízo alegado pelo representante para o devido estabelecimento do exame de mérito da Dispensa de Licitação 04/2018 e do respectivo contrato de 20/2019, realizados pela Secretaria de Estado do Desenvolvimento Humano - SEDH do Estado da Paraíba.
Dessa forma, não observada a irregularidade estabelecida na exordial, conclui-se pela improcedência da representação de autoria do TCE/PB, no tocante ao teor consignado no relatório, voto e Acórdão AC2 TC 02140/2020.  
V   - PROPOSTA DE ENCAMINHAMENTO
	Em face de todo o exposto, os autos devem ser submetidos ao relator, com proposta de:
a) conhecer da presente representação, tendo em vista o preenchimento dos requisitos de admissibilidade previstos no art. 235 do RITCU e no art. 103, § 1º, da Resolução TCU 259/2014, para, no mérito, considerá-la improcedente; 
b) informar ao representante e a Secretaria de Estado do Desenvolvimento Humano - SEDH/PB, do acórdão que vier a ser proferido, destacando que o relatório e o voto que fundamentam a deliberação ora encaminhada podem ser acessados por meio do endereço eletrônico www.tcu.gov.br/acordaos; e
c) arquivar os presentes autos."
	É o relatório.

não consta.

Não atuou.

REPRESENTAÇÃO. TCE/PB ENCAMINHA DOCUMENTAÇÃO RELACIONADA À LICITAÇÃO E A CONTRATOS EXECUTADOS COM RECURSOS FEDERAIS. NÃO HÁ INDICAÇÃO DE IRREGULARIDADES. AUSÊNCIA DE REQUISITOS DE ADMISSIBILIDADE. NÃO CONHECIMENTO.

REPRESENTAÇÃO (REPR)

Trata-se de representação autuada a partir de documentos encaminhados pelo Tribunal de Contas do Estado da Paraíba (TCE/PB) , em cumprimento ao Acórdão AC2-TC-02140/20, por meio do qual se determinou a remessa dos autos do processo TC 13951/18, referente à análise da Dispensa de Licitação 04/2018 e do respectivo Contrato 20/2019, conduzidos pela Secretaria de Estado do Desenvolvimento Humano do Estado da Paraíba - SEDH/PB, para a implementação de tecnologias sociais em cisternas de placas de 16 mil litros e cisternas escolares de 52 mil litros (peça 1) .
Constatado que os recursos destinados à execução contratual eram oriundos do Convênio 10/2017, celebrado entre a União, por intermédio do Ministério do Desenvolvimento Social, e a SEDH/PB, as peças processuais foram encaminhadas ao TCU, registrando-se a ausência da documentação relacionada à Chamada Pública 1/2018, mencionada em parecer jurídico da Procuradoria do Estado, o que prejudicou a análise da dispensa.
A SecexPrevidência entende que a representação preenche os requisitos de admissibilidade constantes do art. 235 do RITCU, que o TCE/PB possui legitimidade para representar ao Tribunal, consoante disposto no inciso IV do art. 237 do RITCU, e que há interesse público no trato da suposta irregularidade/ilegalidade, conforme dispõe o art. 103, § 1º, da Resolução - TCU 259/2014, podendo ser apurada, para fins de comprovar sua procedência.
Em resposta à solicitação da unidade técnica direcionada ao Ministério da Cidadania, por mensagem eletrônica, foi juntada aos autos documentação relacionada ao ajuste, incluindo o Aviso de Chamada Pública 001/2018, publicado no Diário Oficial da União (peças 7 e 8) .
Para a SecexPrevidência, "considerando que a irregularidade motivadora da representação, qual seja, a ausência do Aviso de Chamada Pública 001/2018, encontra-se à peça 8 dos presentes autos, verifica-se não apenas satisfeito o art. 13 da Lei 13.873/13, como suprido o prejuízo alegado pelo representante para o devido estabelecimento do exame de mérito da Dispensa de Licitação 04/2018 e do respectivo contrato de 20/2019, realizados pela Secretaria de Estado do Desenvolvimento Humano - SEDH do Estado da Paraíba".
Com amparo nessa conclusão, apresenta proposta de (peça 9) :
"a) conhecer da presente representação, tendo em vista o preenchimento dos requisitos de admissibilidade previstos no art. 235 do RITCU e no art. 103, § 1º, da Resolução TCU 259/2014, para, no mérito, considerá-la improcedente; 
b) informar ao representante e a Secretaria de Estado do Desenvolvimento Humano - SEDH/PB, do acórdão que vier a ser proferido, destacando que o relatório e o voto que fundamentam a deliberação ora encaminhada podem ser acessados por meio do endereço eletrônico www.tcu.gov.br/acordaos; e
c) arquivar os presentes autos."
Com as devidas vênias, divirjo do encaminhamento oferecido, pelas razões que passo a expor.
A SecexPrevidência considerou preenchidos os requisitos de admissibilidade, inclusive quanto à representação encontrar-se acompanhada de indícios suficientes concernentes à irregularidade ou ilegalidade, entretanto, pondero entretanto que não há efetivo apontamento de irregularidade, muito menos de indícios.
O que se infere dos elementos constantes do TC 13951/18, acessado por meio do endereço eletrônico fornecido pelo TCE/PB (peça 1) , é que não houve análise da dispensa de licitação em razão de não ter sido apresentado o edital da Chamada Pública 001/2018, cuja publicação não fora até então comprovada.
Destaco o registro da auditoria do TCE/PB (TC 13951/18, Relatório da Análise de Defesa, pag. 5) , que sugeriu "que os presentes autos processuais sejam remetidos ao I. Tribunal de Contas da União, para a devida análise da Dispensa, bem como dos Contratos celebrados, conforme competência que lhe é constitucionalmente conferida."
Não avalio que a ausência de documentação necessária para análise, por si só, deva ser considerada irregularidade a ensejar a atuação do TCU, mesmo porque a unidade técnica já identificou a existência de tal elemento.
Observo, ainda, que foi encaminhado a este Tribunal pelo TCE/PB cópia do Processo TC 04367/21, que trata da análise dos aspectos formais do 1º, 2º, 3º e 4º Termos Aditivos ao Contrato 0263/2018, firmado também em decorrência da Dispensa de Licitação 04/2018, em cumprimento ACÓRDÃO AC1 - TC - 00351/2021 (peças 5 e 6) , em relação ao qual a SecexPrevidência não se pronunciou.
No mesmo sentido, constatado que os recursos destinados à execução do objeto são federais, os autos foram extintos sem julgamento de mérito e encaminhados a este Tribunal, sem noticiar qualquer irregularidade.
Cabe ponderar que as propostas de fiscalizações a serem executadas no âmbito do TCU devem ser elaboradas com base em critérios de risco, materialidade, relevância e oportunidade, além de considerar a conveniência da realização, o alinhamento com o Planejamento Estratégico, o esforço e o custo estimado para realização, bem como o impacto da inclusão da ação no plano em curso, em conformidade com as orientações contidas na Resolução TCU 308/2019.
Diante disso e considerando a não indicação de irregularidade na representação acerca da Dispensa de Licitação 04/2018 e dos contratos mencionados, o que ensejaria a pronta atuação do TCU no processo ora em exame, proponho não conhecer da mesma.
A presente representação, portanto, não deve ser conhecida por não atender aos requisitos de admissibilidade previstos nos arts. 235 e 237, parágrafo único, do Regimento Interno, dando-se ciência ao representante, ao Ministério da Cidadania e à Segecex.
	Ante o exposto, manifesto-me por que o Tribunal aprove o acórdão que ora submeto à apreciação deste Colegiado.
TCU, Sala das Sessões, em 23 de agosto de 2022.
AUGUSTO SHERMAN CAVALCANTI 
Relator